【裁判字號】    96,訴,5116
【裁判日期】    970604
【裁判案由】    誣告
【裁判全文】
臺灣高雄地方法院刑事判決              96年度訴字第5116號
公  訴  人  臺灣高雄地方法院檢察署檢察官
被      告  乙○○
上列被告因誣告案件，經檢察官提起公訴（臺灣高雄地方法院檢
察署96年度偵續字第66號），本院判決如下：
    主  文
乙○○無罪。
    理  由
一、公訴意旨略以：乙○○與戊○○係臺灣郵政股份有限公司（
    下稱臺灣郵政公司，原名中華郵政股份有限公司）高雄郵局
    員工，2 人素有怨隙，乙○○竟基於誣告之犯意，分別於民
    國94年10月19日及28日，寄發檢舉信函予臺灣郵政公司董事
    長許仁壽、立法委員黃昭輝及臺灣郵政公司高雄郵局（下稱
    高雄郵局）經理蘇建忠，誣指告訴人散發黑函及非法監聽其
    於94年5 月底在辦公室與廠商洽談之公務電話並燒錄成光碟
    散發等不實內容，復於同年11月3 日及12月間，在高雄郵局
    第1 屆第9 次、第10次勞資會議，提案要求政風室調查告訴
    人散發黑函及非法監聽，又於94年（起訴書誤載為95年）11
    月25日以存證信函寄發檢舉信至高雄市調查處，誣指戊○○
    涉嫌非法偷拍、毀謗等情事，嗣由該處調查員林家舜負責承
    辦；並於95年2 月10日上午拿上開非法監聽之光碟至高雄郵
    局政風室要求將本案移送法務部調查局高雄市調處（下稱高
    雄市調處）偵辦，並要高雄郵局政風處將上開光碟寄予高雄
    市調處調查員甲○○，意圖使戊○○受刑事或懲戒處分等語
    ，因認被告乙○○涉犯刑法第169 條第1 項誣告罪嫌等語。
二、證據能力部分：
    按被告以外之人於偵查中向檢察官所為陳述，除顯有不可信
    之情況者外，得為證據，同法第159 條之1 第2 項定有明文
    。本件證人呂瑰瑛、林家舜於檢察官偵查中所為之陳述（見
    96偵續66卷第30至33、118 至121 頁），其等未曾提及檢察
    官在偵查時有不法取供之情形，反對該項供述得具有證據能
    力，亦未釋明上開供述有顯不可信之情況，依上說明，其等
    於偵查中之證言自均具有證據能力。
三、本案判決理由：
  (一)公訴意旨認被告乙○○涉犯上開誣告罪嫌，無非係以：1.被
    告自承檢舉告訴人戊○○上開散發黑函及非法監聽電話並燒
    錄成光碟散布之內容；2.告訴人戊○○指述被告涉嫌上開寄
    發檢舉信予台灣郵政公司董事長許仁壽、立法委員黃昭輝及
    高雄郵局經理蘇建忠，提案要求政風室調查告訴人散發黑函
    及散發盜錄光碟，寄發檢舉信至法務部高雄市調查處指控告
    訴人涉嫌非法偷拍及毀謗，及拿前揭光碟至高雄郵局政風室
    要求移送高雄市調處偵辦；3.證人呂瑰瑛、丁○○、甲○○
    、林家舜之證述；4.高雄新興郵局第4699、5139、6860號存
    證信函及檢舉函影本；5.高雄郵局勞資會議第9 次開會通知
    、提案、第10次會議紀錄影本等；6.高雄郵局政風室第0000
    000000、0958301012號函影本及附件、面談紀錄等為其論據
    。
  (二)按被告未經審判證明有罪確定前，推定其為無罪；犯罪事實
    ，應依證據認定之，無證據不得認定犯罪事實。又不能證明
    被告犯罪或其行為不罰者，應諭知無罪之判決，刑事訴訟法
    第154 條、第301 條第1 項分別定有明文。又認定犯罪事實
    所憑之證據，雖不以直接證據為限，間接證據亦包括在內，
    然而無論直接證據或間接證據，其為訴訟上之證明，須於通
    常一般之人均不致有所懷疑，而得確信其為真實之程度者，
    始得據為有罪之認定，倘其證明尚未達到此一程度，而有合
    理之懷疑存在而無從使事實審法院得有罪之確信時，即應由
    法院為諭知被告無罪之判決（最高法院76年台上字第4986號
    分別著有判例參照）。
  (三)本件告訴人戊○○係臺灣郵政公司轄屬高雄郵局員工（資位
    ：業務佐），係屬中華郵政股份有限公司設置條例第12條規
    定之資位人員，受公務員懲戒法之規範，如有違法失職行為
    ，臺灣郵政公司之董事長及轄屬高雄郵局之經理得依交通事
    業人員考成條例或交通事業郵政人員獎懲標準表相關規定懲
    處，亦得依公務員懲戒法規定報請交通部函轉公務員懲戒委
    員會予以懲戒，有卷附臺灣郵政公司97年4 月22日人字第09
    71300307號函（本院卷第116 至117 頁）可稽，換言之，告
    訴人如有違法失職行為，依上揭規定，臺灣郵政公司董事長
    及高雄郵局經理得依相關法規規定懲處，亦得依公務員懲戒
    法規定報請交通部函轉公務員懲戒委員會對告訴人予以懲戒
    ，故被告向臺灣郵政公司董事長及高雄郵局經理分別寄發存
    證信函要求查辦告訴人上述行為之行政責任，顯符向「該管
    公務員」提出申告之構成要件。政風機構依政風機構人員設
    置條例第5 條第3 款規定：政風機構掌理關於本機關員工貪
    瀆不法之預防、發掘及處理檢舉事項。而政風機構受理檢舉
    案件，涉有刑責者，移送檢察機關或司法調查機關依法處理
    ，政風機構人員設置條例施行細則第6 條第3 款第3 目定有
    明文。依上開規定，政風機構本身並無刑事偵查、追訴、處
    罰犯罪或懲戒處分之職權。如意圖他人受刑事或懲戒處分，
    捏造事實向政風機構申告，與誣告罪中「該管公務員」之要
    件不合，難謂已向有刑事偵查、追訴、處罰犯罪或有懲戒職
    權之公務員申告（最高法院94年度台上字第3425號判決要旨
    參照）。準此足見，高雄郵局政風室受理被告檢舉告訴人涉
    及上開不法情事時，並無就告訴人有無涉及上開不法情事為
    偵查、追訴、懲罰犯罪或懲戒處分之權限，因此被告向高雄
    郵局政風室所提之檢舉，自不該當於刑法第169 條第1 項所
    定之「該管公務員」之要件，容先述明。
  (四)按誣告罪之成立以意圖他人受刑事處分或懲戒處分，而為虛
    偽之告訴告發報告者為要件。所謂虛偽係指明知無此事實故
    意捏造而言，若告訴人誤認有此事實或以為有此嫌疑，自不
    得指為虛偽，即難科以本罪（最高法院22年上字第3368號、
    40 年 台上字第88號判例要旨參照）。綜上可知，誣告罪所
    謂虛構事實，係指明知無此事實，而故意捏造者而言，是如
    若出於誤信、誤解、誤認或懷疑有此事實，或對其事實誇大
    其詞，或資為其訟爭上之攻擊或防禦方法，或其目的在求判
    明是非曲直者，均不得謂屬誣告。故本件首應審究者在於被
    告是否明知告訴人戊○○並無對伊散發黑函攻訐及散發非法
    監聽盜錄光碟之事實，而仍故意捏造，藉以誣陷告訴人受到
    刑事或懲戒處分。
  (五)訊據被告對於在前揭時、地以上述方式，要求調查告訴人涉
    嫌散發黑函及非發監聽盜錄光碟之情，並追究告訴人之行政
    責任等節並不爭執，然堅決否認有何誣告犯行，辯稱：當時
    是因為戊○○以高雄郵政319 團結聯盟名義對伊散發黑函，
    且在伊辦公室裝置竊聽設備，盜錄伊與廠商間之對話後，製
    成光碟散發，所以伊才具名寄發存證信函、檢舉函予臺灣郵
    政公司董事長許仁壽、立法委員黃昭輝、高雄郵局經理蘇建
    忠、高雄市調查處，及將所取得遭盜錄之光碟交給高雄郵局
    政風室，請求移送高雄市調處偵辦，並在勞資會議中提案要
    求高雄郵局政風室調查，希望臺灣郵政公司對戊○○行政懲
    處，因為伊跟戊○○結怨最深，且伊自94年初開始即遭到黑
    函攻擊，到了第4 、5 封時，從內容研判認為黑函一定是戊○○以高雄郵政319 團結聯盟名義所發，伊沒有誣告戊○○
    ，亦無使其受刑事處分之意圖等語。經查：
  1.被告分別於94年10月19日寄發高雄新興郵局第4699號存證信
    函予台灣郵政公司董事長許仁壽、立法委員黃昭輝，同年月
    28 日 寄發高雄新興郵局第5139號存證信函予高雄郵局經理
    蘇建忠，內容指稱：其遭黑函攻訐及非法監聽事宜與告訴人
    有關而請求調查，又於96年11月3 日高雄郵局第1 屆第9 次
    勞資會議、同年月12日高雄郵局第1 屆第10次勞資會議提案
    要求高雄郵局政風室查明告訴人涉嫌對伊散發黑函及非法監
    聽事件後嚴辦，另於94年11月25日寄發檢舉函至高雄市調處
    ，指控告訴人涉嫌非法偷拍、誹謗，再於95年2 月5 日將前
    揭非法監聽盜錄光碟拿給高雄郵局政風室呂瑰瑛要求轉送高
    雄市調處偵辦等節，為被告供承在卷（本院卷第24至25頁）
    ，且經證人即告訴人戊○○於本院具結證述在卷（本院卷第
    70至72頁），核與證人甲○○（本院卷第65至69頁）、丁○○（本院卷第91至96頁）在本院之證述，證人呂瑰瑛（96偵
    續66卷第30至33頁）、林家舜（96偵續66卷第118 至121 頁
    ）於檢察官訊問時之證述，大致相符，復有高雄新興郵局第
    4699號存證信函影本（95他77 19 卷第14至15頁）、第5139
    號存證信函影本（95他7719卷第16頁）、高雄郵局第1屆 第
    9 次勞資會議開會通知及提案影本（95他7719卷第17 至18
    頁）、高雄郵局94年12月27日函暨檢送第1 屆第10次勞資會
    議紀錄影本（95他7719卷第19至20頁）附卷可稽，故被告確
    實有在上揭時、地，以前述方式，要求調查告訴人涉嫌散發
    黑函及非發監聽盜錄光碟、偷拍及誹謗之情，並追究告訴人
    之懲戒責任等節，應屬實情。
  2.被告辯稱其自94年起間起，遭到檢舉函及黑函攻訐乙節，有
    卷附告訴人所提出高雄郵局企劃行銷科同仁檢舉暨陳情函（
    95他7719卷第11頁）、被告所提出署名高雄郵政319 團結聯
    盟名義所發「呈許董事長及全體郵政同仁第六封公開信，蒼
    蠅王—乙○○」之黑函（本院卷第160 至162 頁）在卷可稽
    ，而證人丁○○證稱：他們（指告訴人及被告）在同一辦公
    室，互相檢舉的事情很多（本院卷第93、96頁），另證人甲○○亦於本院證稱：94年9 、10月間，有聽說高雄郵局有人
    散發黑函等語（本院卷第67頁）。另前述黑函雖係95年2 月
    間散發，但從上記載已係「第6 封」之情以觀，顯見被告在
    受到該封黑函攻擊前，應已有5 封相關黑函散發在前。而揆
    諸前揭函文內容，除旨在檢舉被告行事囂張、違反公務倫理
    、公器私用等行為外，並對被告平日公、私領域之作為多所
    攻訐，且對全體郵政同仁發放，此部分事實，可堪認定。
  3.被告又辯稱其於94年間因為辦公室內電話遭人裝置竊聽設備
    ，盜錄其與廠商間對話內容，並製成光碟散發乙節，業經證
    人丁○○於本院具結證稱：被告當時人在台北開會時有打電
    話到我辦公室說他收到光碟，內容是他與人家講電話的錄音
    ，被告有提出書面檢舉，也拿出他被非法監聽之錄音光碟，
    我也聽過該光碟，後來有去查戊○○的電腦有無燒錄機或把
    電話通話燒錄成光碟的狀況（本院卷第92、95頁）等語，證
    人甲○○到本院具結證稱：當時根據查訪，有調查非法監聽
    高雄郵局辦公室電話的案件，被告也提出光碟證明遭竊聽，
    也瞭解被告和戊○○平時關係不好，且當時戊○○有晚上回
    辦公室拿鑰匙的紀錄，但戊○○提不出具體回辦公室做什麼
    事，後來查無確實證據所以就將案件列參方式暫存（本院卷
    第65至69頁）等語，另證人呂瑰瑛於偵查中具結證稱：95年
    2 月間被告有拿一片光碟給我，要我把光碟交給高雄市調處
    甲○○（96偵續66卷第30至33頁）等語，及證人林家舜於偵
    查中具結證稱：94年11月間乙○○具名檢舉信函，我們交給
    外勤單位去查，高雄郵局政風處也有調查，但查無結果（96
    偵續66卷第118 至121 頁）等語，復有高雄郵局政風室94年
    11月18日第0948301009號函影本（96偵續66卷第43至45頁）
    、中華郵政公司政風處94年12月12日第09483250 05 號函影
    本（96偵續66卷第63至67頁）在卷可稽，而對於被告寄發存
    證信函給臺灣郵政公司董事長許仁雄檢舉告訴人及同仁吳宥
    賢涉嫌非法監聽、非法偷拍、誹謗等情，經高雄郵局政風室
    調查後，亦以並無具體證據，簽准結案，有證人丁○○於94
    年12月29日製作之查辦案件報告書（96偵續66卷第56至66頁
    ）可按，堪認被告辯稱94年間其在辦公室內與廠商間之電話
    對話曾遭到竊聽並將內容製成光碟散發之情，並非虛偽。
  (六)被告另指稱告訴人涉嫌未經許可，擅自進入偷拍其休息室，
    並檢舉該休息室內有女用內褲等不實情事乙節。經查，告訴
    人自承曾經因為有東西要置放，向主管科室拿鑰匙後即進入
    被告私下向服務單位要的休息室內，並看到草蓆、桌子及進
    修書籍等私人物品，遂用相機拍照，事後提出檢舉，希望把
    他調走等語（本院卷第71頁）。參諸卷附告訴人與其他同仁
    共同提出之高雄郵局企劃行銷科同仁檢舉暨陳情函內容記載
    ：乙○○於去（93）年員工升等考試前，向本局勞安科私自
    要求將本局九樓視察室旁房間撥作「企劃行銷科儲藏室」，
    該房間鑰匙始終在李員私人保管中…由本科同仁戊○○、吳
    宥賢一同前往該房間瞭解空間格局擺設，赫然發現房內已為
    「個人書房」、「寢室」、「更衣室」、「升等考試書籍」
    等之擺設，計有書桌椅三座、地板涼席一塊、女用短褲、上
    衣一套，明顯有損公務員名譽等語（95他7719卷第11頁），
    並提出上述檢舉，而該檢舉函之內容，亦明顯使人對於被告
    之名譽有負面之評價。然檢舉內容所謂之女用短褲，經查證
    結果，該牛仔短褲因為褲腰較大，不像是女用的，業據證人
    丁○○在本院證述在卷（本院卷第93頁）。故告訴人與其他
    同仁在未究明事實前，遽下斷論檢舉被告當時在該休息室內
    置放女用短褲，而被告認告訴人所為涉有偷拍、誹謗進而寄
    發檢舉信到高雄市調處，要求調查告訴人上揭行為之刑事責
    任，難認有何誣告之嫌。
  (七)另據證人甲○○證稱：在被告檢舉函寄來前，就有聽到其他
    人說高雄郵局內有人非法監聽辦公室電話的消息，當時有著
    手調查，但因為當時還沒有具體案件承辦，所以我有透過關
    係請被告提供資料讓我們參考，後來檢舉信就寄來高雄市調
    處，之後被告又提出光碟等語（本院卷第65至67頁），顯見
    被告於94年11月25日寄發檢舉信予高雄市調處指控告訴人涉
    嫌非法偷拍、誹謗及於95年2 月間交付光碟請求調查等行為
    ，係被動應證人甲○○之意思而提出，並非主動提出要求調
    查，據此要難認定被告上揭行為之目的係為主動誣告告訴人
    之意。
  (八)公訴人另以被告在94年10月18日之前就前揭遭散發黑函、非
    法監聽並製成錄音光碟散發及非法偷拍、誹謗等節，業經證
    人丁○○查證後口頭告知查無實證結果後，隨即在短期內多
    次發函給上述個人及單位，對於告訴人為不實之指控云云。
    惟查，被告當時所指控前述諸節，尚非子虛烏有之情，業如
    前述，且從前揭署名高雄郵政319 團結聯盟所撰述散發之「
    呈許董事長及全體郵政同仁第六封公開信」之內容係對於被
    告95年2 月12日所發行第9 期春秋閣之內容作回應以觀，該
    黑函之發行日期應在95年2 月12日之後，顯見被告直至95年
    2 月間仍受黑函攻擊所苦，應堪認定。又從被告對於檢舉告
    訴人涉嫌散發黑函、非法監聽盜錄並將錄音光碟散發後，證
    人丁○○僅會同相關人員查看電話有無轉接情況及告訴人辦
    公室之電腦有無燒錄機或可燒錄光碟之設備外，即在當日以
    口頭告知被告，對於告訴人涉嫌散發黑函部分，則未見詳加
    調查後將調查結果為何告知被告，且未見有助釐清黑函內容
    ，回復被告聲譽之處置，故被告隨後為求相關單位能確實慎
    重查明其所檢舉之前述內容真相為何及願對所提之檢舉內容
    負責，而多次具名對告訴人提出上開書面檢舉，衡情更難認
    被告前揭舉措有何誣告之嫌。
  (九)綜上所述，被告於94年間確實遭到署名高雄郵政319 團結聯
    盟散發黑函攻訐，及在辦公室與廠商間以電話通話之內容遭
    到不詳人士盜錄後製成光碟散發，且休息室遭到告訴人進入
    拍照，誤認內有女性衣物並作不實之指控，而在該段期間被
    告與告訴人間又因故迭生爭執，故被告主觀上認定上揭散發
    黑函及光碟用以攻訐其名譽之舉措，係由告訴人所為，及告
    訴人涉嫌偷拍、誹謗，尚非無據。是本件確已難排除被告係
    因主觀上誤認告訴人散發前開黑函及光碟之合理懷疑，難認
    有何明知不實而故為告訴之主觀誣告意圖。參諸首開說明，
    自難逕以誣告之罪相繩。
四、綜上所述，公訴人所舉前開證據，尚不足使本院達於通常一
    般之人均不致有所懷疑，而得確信其為真實之程度，致使無
    從形成有罪之確信，則依罪證有疑利於被告之證據法則，即
    不得遽為不利被告之認定。此外，復查無其他積極證據足資
    認定被告有何公訴人所指之誣告犯行，依法自應為被告無罪
    之諭知。
據上論斷，應依刑事訴訟法第301 條第1 項判決如主文。
本案經檢察官丙○○到庭執行職務。
中    華    民    國    97    年    6    月      4    日
              刑事第八庭  審判長法  官  李璧君
                                法  官  陳振嘉
                                法  官  曾仁勇
以上正本證明與原本無異。
如不服本判決應於收受本判決後10日內向本院提出上訴書狀，並
應敘述具體理由，如未敘述上訴理由者，應於上訴期間屆滿後20
日內補提理由書狀於本院（均須按他造當事人之人數附繕本）「
切勿逕送上級法院」。
中    華    民    國    97    年    6     月     4    日
                                書記官  王治華


司法院資訊處製作；財團法人民間司法改革基金會備份。
